【裁判字號】    98,再微,7
【裁判日期】    990811
【裁判案由】    清償債務
【裁判全文】
臺灣桃園地方法院民事判決              98年度再微字第7 號
再審原告   丙○○
再審被告   台灣新光商業銀行股份有限公司
法定代理人 乙○○
再審被告   新光行銷股份有限公司
法定代理人 甲○○
上列當事人間請求清償債務事件，再審原告對於中華民國98年10
月9 日本院98年度小上字第46號確定判決提起再審之訴，本院判
決如下：
    主  文
再審之訴駁回。
再審訴訟費用新台幣壹仟伍佰元由再審原告負擔。
    事實及理由
一、按再審之訴，應於30日之不變期間內提起。前項期間，自判
    決確定時起算，判決於送達前確定者，自送達時起算，其再
    審之理由發生或知悉在後者，均自知悉時起算，民事訴訟法
    第500 條第1 項、第2 項分別定有明文。經查，本件再審原
    告於民國98年10月19日收受本院98年度小上字第46號判決（
    下稱原確定判決），有送達證書附於該卷內可稽，再審原告
    於98年11月12日提起本件再審之訴，合於30日不變期間內提
    起之要件，合先敘明。
二、再審原告主張：
  (一)本件再審原告主張倘訴外人巔峰電信股份有限公司（下稱巔
    峰公司）仍提供服務，其將繼續繳納費用，惟如巔峰公司未
    提供服務其可拒絕付款，是依民法第264 條規定再審原告得
    主張同時履行抗辯。又按契約因給付型態之不同而區分為一
    時性契約與繼續性契約，前者係指契約當事人因一次給付債
    務即告履行完畢，契約關係即消滅；後者係指契約當事人之
    給付須經長期繼續為給付債務始克履行完畢而言。且繼續性
    給付契約若解除而使其自始歸於消滅，將使法律關係趨於複
    雜。本件巔峰公司所交付之物品及提供之服務，再審原告均
    已收受或使用，屬繼續性契約，而繼續性契約之終止，乃繼
    續性契約當事人之一方因他方之契約不履行而行使終止權，
    使繼續性之契約關係向將來消滅而已，則倘巔峰公司未繼續
    提供服務，再審原告除終止契約外，尚得主張同時履行抗辯
    權，拒絕自己之給付，自不以系爭契約已合法終止始得主張
    同時履行抗辯，準此，原審確定判決所認「本件縱認被上訴
    人（即再審原告）得執其與巔峰公司間抗辯事由對抗貸款銀
    行，承前述，被上訴人既未合法終止其與巔峰公司間契約關
    係，亦未證明其因巔峰公司停止服務之損害若干，並足折抵
    本件上訴人所請求貸款餘額，被上訴人拒絕付款之抗辯，自
    無可採」等情，其適用法規顯有錯誤，即已該當民事訴訟法
    第496 條第1 項第1 款之再審事由。
  (二)再審原告並無授權再審被告新光行銷股份有限公司（原為誠
    泰行銷，下稱新光行銷）辦理本件新台幣48,000元消費性商
    品貸款，及再審原告亦得持其與巔峰電信間之事由對抗再審
    被告，理由分別敘述如下:
  1.再審被告雖本於消費借貸關係為清償債務之請求，惟該申請
    表係再審原告與巔峰公司所簽訂，其上並無再審被告蓋用公
    司大小章，則該申請表契約之當事人為再審原告與巔峰公司
    ，再審被告新光行銷並非該申請契約之當事人。且再審原告
    縱有同意再審被告新光行銷代為向台灣新光商業銀行股份有
    限公司（原為誠泰銀行，下稱新光銀行）申請消費性商品貸
    款，核其法律性質係以法律行為授與代理權，揆諸民法第16
    7 條之規定，應由再審原告以意思表示向代理人即再審被告
    新光行銷或向代理人對之為代理行為之第三人即再審被告新
    光銀行為之。而再審被告新光行銷既非上開申請表契約之當
    事人，自不因上開申請表契約而取得代理再審原告向再審被
    告新光銀行貸款之授權，是再審原告主張其與再審被告新光
    行銷間並未成立消費性貸款關係，故再審被告依消費借貸與
    債權讓與之法律關係，請求再審原告清償代償金額，亦屬無
    據。
  2.(1)再按於分期付款買賣，如企業經營者為提升無力購買之消
    費者之慾望，並強化其對價金債權之受償，乃居間介紹金融
    機構，由企業經營者處可直接取得金融機構之申請貸款表格
    ，或以金融機構之貸款條件、貸款金額為其廣告之內容者，
    其與金融機構就該交易於經濟上實存在一緊密關係，結合成
    一體進行營業活動，共同獲取利益。德國、日本及美國法院
    鑒於將經濟上處於一體關係之交易，以契約書分離為買賣契
    約與消費借貸契約，並由貸與人自身主張因此而生對貸與人
    有利之效果，乃有違誠信原則。蓋允許將被分離之買方的立
    場置於較未被分離之狀態更為不利之立場，應為法所不允許
    ，且消費者之價金業已支付但未能獲得服務，應認該二契約
    互有履行及效力上之牽連關係，消費者得以對抗企業經營者
    之事由對抗金融機構，始符誠信原則。嗣日本更於其「割賦
    販賣法」第304 條之4 明文規定「購買人依第二條第三項第
    一款或第二款所定分期付款購入斡旋購買方法購入指定商品
    ，且受‧‧付款請求時，得以就該指定商品之販賣，對依分
    期付款購入斡旋買賣該商品之販賣業者所生事由，對抗請求
    付款之分期付款購入斡旋業者」，德國亦於其1991年1 月1
    日生效之消費者信用（或譯為融資）法（Das Verbraucherk
    red itgesetz）將上開原本以德國民法第242 條所定之誠信
    原則為適用依據之抗辯延伸，明文規定於第9 條第3 項：「
    消費者依基於結合之買賣契約所生之抗辯，就得對賣方拒絕
    自己之支付的權限內，得拒絕清償信用供與額」，使消費者
    基於原因關係（如購買契約）所得主張之抗辯，對於具經濟
    上同一性之消費借貸契約之貸與人，亦得行使及主張。(2)再
    者，縱認再審被告新光行銷主張再審原告向巔峰電信購買電
    信服務，並簽訂申請表，約定得以零利率之分期條件，向再
    審被告新光銀行申請融資貸款乙節，係屬真實，惟再審被告
    新光銀行與巔峰電信間簽訂有分期付款業務合作契約書，並
    於第1 條約定，巔峰電信同意知悉其客戶欲辦理貸款者，均
    轉介至新光行銷，由新光行銷向新光銀行申請消費性商品貸
    款等語，足見巔峰電信為刺激、提升消費者之慾望，並強化
    其對價金債權之受償，乃以再審被告新光銀行之貸款條件、
    貸款金額為其廣告之內容，居間介紹再審被告為授信，且直
    接提供再審被告之申請貸款表格予再審原告，並限定該貸款
    僅得用以支付向巔峰電信購買物品或服務之價金，且於第3
    條約定，巔峰電信同意支付手續費或補貼利率予新光行銷，
    實際支付之數額，由雙方逐件以書面定之等語，則巔峰電信
    與再審被告間實存在一緊密關係，於經濟上結合成一體進行
    營業活動，透過彼此之合作依存關係而共同獲取利益，於經
    濟上有其一體性。則再審原告主張巔峰電信目前已停止營業
    之事實，既為再審被告所不爭執，再審原告自得執其與巔峰
    電信間之事由對抗再審被告，而拒絕再給付尚未給付之分期
    款。(3)至申請表約定事項第6 條固約定：申請人（即再審原
    告）同意不得以申請人與特約商（即巔峰電信）間之法被律
    關係存在與否或其他任何事由對抗誠泰商業銀行或誠泰行銷
    股份有限公司（即再審被告）等語，惟再審被告與巔峰電信
    既於經濟上結合成一體進行營業活動，透過彼此之合作依存
    關係而共同獲取利益，應認該二契約互有履行及效力上之牽
    連關係，消費者得以對抗企業經營者之事由對抗金融機構，
    始符誠信原則，否則再審被告上開事先印製擬與不特定多數
    申請分期付款之消費者訂立同類契約之用之契約條款，將辦
    理授信之消費者地位置於較未被分離之狀態更為不利之立場
    ，並由貸與人自身主張因此而生對貸與人有利之效果，乃有
    違誠信原則，且對消費者顯失公平。因此，上開約款違反消
    費者保護法第12條之規定，應為無效。為此提起本件再審，
    並聲明：原確定判決廢棄，駁回再審被告之訴。
三、再審被告方面：未為任何聲明或陳述。
四、按再審之訴顯無再審理由者，法院得不經言詞辯論，逕以判
    決駁回，民事訴訟法第502 條第2 項定有明文。所謂顯無再
    審理由，係指針對再審原告所主張之再審原因，無須另經調
    查辯論，即可判定其不足以動搖原確定判決所為判斷結果而
    言。又民事訴訟法第496 條第1 項第1 款所謂適用法規顯有
    錯誤，係指確定判決所適用之法規，顯然不合法律或與現尚
    有效之解釋或最高法院現尚有效之判例顯然違反者而言，並
    應以確定判決所認定之事實為基礎，以判斷其適用法規是否
    顯有錯誤。而確定判決消極的不適用法規，依司法院大法官
    釋字第177 號解釋，以顯然影響裁判者，始得據為再審理由
    。另解釋意思表示原屬事實審法院之職權，原確定判決不過
    就事實審法院所確定之事實為法律上之判斷，事實審法院解
    釋意思表示，縱有不當，亦不生適用法規顯有錯誤問題，有
    最高法院64年臺再字第140 號判例可參。經查：
  (一)再審原告主張系爭申請表乃再審原告與訴外人巔峰公司所簽
    訂，其上並未經再審被告蓋用公司大小章，則再審被告並非
    該申請表契約之當事人，依民法第167 條規定，再審被告新
    光行銷當不因系爭申請表取得再審原告向再審被告新光銀行
    借款之授權，自難認再審被告新光銀行與再審原告間有成立
    消費借貸關係云云。惟按非對話而為意思表示者，其意思表
    示，以通知達到相對人時，發生效力，民法第95條第1 項前
    段定有明文。查再審原告不爭執其真正之系爭申請書左上角
    、約定事項欄第1 項既分別載有「誠泰行銷」、「申請人及
    特約商（經銷商）同意委由誠泰行銷股份有限公司（按即再
    審被告新光行銷）…代申請人向誠泰商業銀行（按即再審被
    告新光銀行）申請消費性商品貨款，用以支付向特約商（經
    銷商）購買消費性商品之分期付款總價款…」等文字，是前
    開申請書之文義，即有授予代理權予再審被告新光行銷之意
    思，此申請書經訴外人巔峰公司送達再審被告新光行銷時，
    依前開說明，再審原告授予代理權予再審被告新光行銷之意
    思表示，即達到再審被告新光行銷，而生授權代理權之效力
    ，是原確定判決關於認定再審原告確有委由再審被告新光行
    銷代向再審被告新光銀行辦理消費貸款所為之法律適用，並
    未違反民法第167 條規定，自無適用法規錯誤之可言。
  (二)再審原告另主張巔峰公司與再審被告係透過彼此之合作依存
    關係共同獲取利益，於經濟上具有一體性，依誠信原則，其
    自得執與巔峰公司間之對抗事由對抗再審被告，則再審被告
    ，事先印製擬與不特定多數申請分期付款之消費者訂立同類
    契約之用之契約條款，將辦理授信之消費者地位置於較未被
    分離之狀態更為不利之立場，自有違誠信原則，且對消費者
    顯失公平，係屬違反消費者保護法第12條之規定云云。按定
    型化契約並非僅為企業經營者單方面利益考量而採行之制度
    ，且其本質仍屬契約，故除於締約地位、資訊不對等而有違
    誠信原則、對消費者顯失公平之情況外，仍應回歸私法自治
    、契約自由原則，對契約之效力予以尊重，公權力不宜過度
    介入。再者，本件係再審原告向訴外人巔峰公司購買電信服
    務，並委由再審被告新光行銷向再審被告新光銀行申請消費
    貸款，直接支付予訴外人巔峰公司作為購買電信服務之對價
    ，是依前所述，購買電信服務之契約僅存在於再審原告與訴
    外人巔峰公司間，而消費借貸之法律關係則存在於再審原告
    與再審被告新光銀行間，依債權相對性之原則，僅契約之當
    事人，方受契約之拘束，是再審原告自不得以其與巔峰公司
    間購買電信服務之契約關係，對抗非該契約當事人之再審被
    告新光銀行。故前開定型化契約條款，依債權相對性原則，
    於約定事項欄第6 項約定「申請人（即再審原告）…同意不
    得以申請人與特約商（即巔峰公司）間之法律關係存在與否
    或其他任何事由對抗誠泰商業銀行及誠泰行銷股份有限公司
    （即再審被告）」，並無不當使消費者處於更不利之地位，
    而有違反誠信原則，顯失公平之情事。職是，原確定判決自
    無違反消費者保護法第12條之規定。另依前述債權相對性原
    則，再審原告自不得以其與訴外人巔峰電信間之事由，對抗
    再審被告，故再審原告不得以訴外人巔峰公司未提供電信服
    務，而主張民法264 條之同時履行抗辯，而拒絕對再審被告
    償還貸款。原確定判決認定再審原告不得以巔峰公司停止提
    供服務之事由拒絕付款，於法並無不當。又民法第1 條固規
    定：民事，法律所未規定者，依習慣，無習慣者，依法理，
    惟本件再審原告訂立消費性借貸契約約款明確，應依契約內
    容及我國有效法律解釋適用即上開債之相對性原則，自無爰
    引德國、日本及美國立法例之必要，附此敘明。
  (三)至於其「民事再審狀」中所載關於「原確定判決所認『本件
    縱認被上訴人（即再審原告）得執其與巔峰公司間抗辯事由
    對抗貸款銀行，承前述，被上訴人既未合法終止其與巔峰公
    司間契約關係，亦未證明其因巔峰公司停止服務之損害若干
    ，並足折抵本件上訴人所請求貸款餘額，被上訴人拒絕付款
    之抗辯，自無可採』等情，其適用法規顯有錯誤」等語，遍
    查原確定判決（即98年度小上字第46號民事判決）之內容，
    並無該等論述，是再審原告此部分之指摘，顯非針對原確定
    判決表明再審事由，亦不能認已合法表明再審理由。
五、綜上所述，本件再審之訴，顯無理由，爰依民事訴訟法第50
    2 條第2 項規定，不經言詞辯論，逕以判決駁回之。
六、據上論結，依民事訴訟法第436 條之32第4 項、第502 條第
    2 項、第436 條之19、第95條、第78條，判決如主文。
中    華    民    國    99    年    8     月    11    日
                  民事第一庭    審判長法  官  黃漢權
                                      法  官  郭俊德
                                      法  官  陳婉玉
以上正本係照原本作成。
本判決不得上訴。
中    華    民    國    99    年    8     月    12    日
                                      書記官  利冠蔚

司法院資訊處製作；財團法人民間司法改革基金會備份。
